【裁判字號】    94,重訴,371
【裁判日期】    950929
【裁判案由】    返還買賣價金
【裁判全文】
臺灣板橋地方法院民事判決             94年度重訴字第371號
原      告  丁○○
訴訟代理人  黃照律師
被      告  丙○○
訴訟代理人  戴文進律師
上列當事人間請求返還買賣價金事件，經本院於民國95年9 月21
日言詞辯論終結，判決如下：
    主  文
原告之訴及假執行之聲請均駁回。
訴訟費用由原告負擔。
    事實及理由
甲、原告起訴主張：原告於民國83年1 月10日與被告訂立「國有
    耕地耕地權讓渡權合約書」，約定原告以新台幣（以下同）
    404 萬元向被告購買坐落花蓮縣富里鄉○里段4462地號之耕
    地耕作權及其土地上之地上物，原告已於83年1 月28日支付
    全部價款予被告，而系爭合約書第2 條及第4 條已載明「本
    讓渡之耕作權之土地為被告耕作，被告並保證來歷清白，無
    任何糾紛或債務瓜葛，若有第三者主張異議時均由甲方負責
    清理解決，不得連累乙方，若因此使乙方遭受損害，被告願
    負賠償責任，絕無異議」等語，被告並立有切結書1 份。惟
    近日向花蓮縣國有財產局查問得知，系爭土地並無委外或出
    租之情形，而係禁止開墾，被告實屬非法占用而為無權占有
    ，並無謂合法國有耕地耕作權；而被告無權占國有財產之行
    為，依國有財產局所頒布之「占有國有財產地處理要點」之
    規定，將可能受民、刑事追訴之風險。被告訂約之初，未明
    確說明此情形，反而保證本件土地之耕作權並無任何紛爭，
    顯與事實不符，被告未依契約之本旨擔保其權利確係存在，
    顯有不完全給付之情形，被告並無契約所保證之「國有耕地
    耕作權」存在，依民法第353 條規定，原告得依關於債務不
    履行之規定，行使權利。原告已於94年7 月11日函請原告釐
    清「耕作權」與無權占有之問題，並已定一個月期間，被告
    經原告催告仍未仍未釐清履行，原告依民法第227 條、第
    254 條規定，已於94年10月7 日發函通知解除契約。被告依
    民法第259 條規定，應負回復原狀之義務，自應返還原告價
    金404 萬元。且依系爭合約書第8 條約定「甲乙雙方應切實
    照約履行，如甲方違約時，甲方除將所沒收價金加倍退還給
    乙方外，同時必須賠償乙方之損失，如乙方違約時，甲方得
    將已收之價金沒收並解約」，原告自得依約另向被告請求
    404 萬元之違約金。為此求為判決被告應給付原告808 萬元
    ，及其中404 萬元部分自民國83年1 月30日起至清償日止；
    其餘404 萬元部分自起訴狀繕本送達被告之翌日起至清償日
    止，均按週年利率百分之五計算之利息。並陳明願供擔保請
    准宣告假執行。（原告起訴時原聲明請求金額為963 萬元，
    嗣兩造就同時簽立之花蓮縣富里鄉○里段4472、4675地號土
    地所有權買賣契約部分，辦理所有權移轉登記完畢達成民法
    上和解，原告乃於95年9 月11日具狀減縮聲明如上）
乙、被告則以：兩造固於83年1 月10日簽訂「國有耕地耕作權讓
    渡合約書」及「不動產買賣契約書」，將坐落花蓮縣富里鄉
    ○里段4462地號之耕地耕作權及其土地之地上物讓渡予原告
    ，同時將同地段4672及4675號土地所有權出賣予原告。惟當
    時因原告住所遷離花蓮致無法聯絡原告而未及將該土地原登
    記名義人即訴外人乙○○名下直接辦理所有權移轉登記予原
    告，惟被告均已將上開土地交付予原告占有使用迄今，且上
    開4462號土地耕作權讓渡合約書之買賣標的乃係系爭國有地
    之開墾讓渡費及地上物之價值，並非國有耕地之承租耕作權
    ，被告自無民法第227 條之不完全給付之情形，原告自不得
    主張解除契約及請求違約金，爰求為判決如主文所示，並陳
    明如受不利判決願供擔保請准宣告免為假執行。
丙、兩造不爭執之事項：
一、兩造於83年1 月10日簽訂「國有耕地耕作權讓渡合約書」及
    「不動產買賣契約書」，由被告將坐落花蓮縣富里鄉○里段
    4462地號之耕地耕作權及其土地之地上物以404 萬元出賣讓
    渡予原告，同時將同地段4672及4675號土地所有權以77萬5
    千元出賣予原告。
二、原告已履行支付上開買賣價金之義務，被告則已履行交付上
    開土地占有予原告之義務。
三、原告於94年7 月11日所發之催告存證信函及94年10月7 日所
    發之解除契約存證信函，被告均已收受。
丁、兩造爭執之事項及得心證之理由：
一、本件「國有耕地耕作權讓渡合約書」所讓渡之耕作權，被告
    是否應負權利瑕疵責任？
（一）原告主張被告並非土地法第113 條之公有荒地之承墾人，
      並未取得耕作權，且系爭土地依山坡地保育利用條例第10
      條規定係屬禁止開墾而為非法占有，被告實屬無權占有，
      而應負權利瑕疵擔保責任云云。被告則否認有何權利瑕疵
      情形，並辯稱：本件所出賣標的係開墾讓渡費及物上物，
      並非國有耕地之耕作權等情。
（二）按解釋意思表示，應探求當事人之真意，不得拘泥於所用
      之辭句，民法第98條定有明文。是解釋當事人之契約，應
      以當事人當時之真意為準，而真意何在，又應以過去事實
      及其他一切證據資料為斷定之標準，不能拘泥文字致失真
      意。最高法院39年台上字第1053號判例亦著有明文。查本
      件「國有耕地耕作權讓渡合約書」標題及合約第2 條固記
      記載為「耕作權讓渡」或「讓渡耕作權」，但依該合約第
      2 條第3 款之記載「本項之總價格，包括耕地之開墾讓渡
      費及地上價格在內」，第5 條約定「本約國有耕地，他日
      若能由現耕人承租時，甲方（按即被告）應放棄優先承租
      權，讓乙方（按即原告）辦理承租手續，並自願放棄先訴
      抗辯法權」，是本件依上開約定顯已明示並非國有耕地承
      租權之讓與，否則自無所謂他日若能由現耕人承租時等語
      之記載。而證人乙○○即系爭合約書見證人而為被告之前
      手亦到庭結證稱（請問證人系爭國有土地的耕作權是什麼
      意思？）答稱「其實我們也沒有跟政府簽立契約，只是當
      時最先佔用這塊土地的人依當地的習慣是被認為有權利使
      用這塊土地，並可以聲請跟政府辦理租約，如果嗣後政府
      要出賣國有土地的話，占有人有優先購買權，所以其他的
      人如果沒有經過原占有人的同意是不可以使用。」（見本
      院95年6 月19日言詞辯論筆錄），而遍觀全契約之內容，
      並無依土地法第113 條之公有荒地承墾人聲請地政機關為
      耕作權之記載，則本件出賣標的所記載「耕作權」依當時
      兩造真意顯非指土地法第113 條之耕作權或耕地承租權，
      而不過乃係就系爭國有耕地之事實上管領力之占有移轉而
      已（民法第940 條、第946 條參照）。
（三）按占有依我國民法體系雖非權利，而係屬事實之狀態，但
      既非不得交付移轉，如以之為出賣標的時，固非不得類推
      適用民法第349 條以下之權利瑕疵擔保規定。查系爭土地
      於上開讓渡契約第5 條已明示系爭土地乃屬國有，且與國
      家間並無租賃關係存在，已如前述，原告雖主張系爭土地
      係無權占有，第三人國有財產局勢將對之主張所有權利云
      云，惟按民法第351 條規定「買受人於契約成立時，知有
      權利瑕疵者，出賣人不負擔保之責。但契約另有訂定者，
      不在此限」，上開規定於本件讓渡契約占有之移轉讓渡契
      約，自亦有類推適用。則本件原告於系爭讓渡契約成立時
      ，既已明示系爭土地係屬國有且並無租賃關係存在，則原
      告對此出賣標的之占有狀態，不得執以對抗系爭國有土地
      所有權人之物上請求權之瑕疵，顯然本屬明知，則揆之前
      開說明，原告對此無權占有之瑕疵，自不得對被告主張應
      負權利瑕疵擔保之責任。至系爭合約書第2 條及第4 條所
      記載「本讓渡之耕作權之土地為時甲方（即被告）開墾耕
      作，甲方並保證來歷清白，無任何糾紛或債務瓜葛，若有
      第三者主張異議時均由甲方負責清理解決，不得連累乙方
      ，若因此使乙方遭受損害，被告願負賠償責任，絕無異議
      」等語及被告出具之切結書所載保證無任何糾紛等情，依
      前開說明之兩造真意，顯係指除所有權人外，不得有其他
      第三人出而對原告主張系爭土地事實上管領之占有狀態之
      保證或擔保而已，而本件原告復不爭執系爭土地被告已交
      付其占有管領，原告復未能證明有何其他第三人出而向之
      主張事實上管領力之瑕疵，則原告主張被告應負權利瑕疵
      擔保責任，其並得依債務不履行規定行使權利云云，自不
      足採。
二、本件被告是否有因可歸責被告事由致為不完全給付情形？
    查原告主張系爭土地係國有山坡地保育區，依山坡地保育利
    用條例第10條規定，乃禁止開墾，而屬不完全給付云云。按
    在公有或他人山坡地內，不得擅自墾殖、占用或從事前條第
    1 款至第9 款之開發、經營或使用，山坡地保育利用條例第
    10 條 固著有規定，惟查系爭4642地號土地，地目為早，其
    使用分區為山坡地保育區，使用地類別則為林業用地，有系
    爭土地之登記謄本在卷可憑，而為依系爭契約成立時之修正
    前農業發展條例第3 條第10款所指之農業用地，依法並非不
    得進行農業使用，是如依山坡地保育利用條例第9 條、第11
    條第12條，依主管機關規定實施水土保持之處理與維護，即
    無上開違法之問題。且依系爭讓渡合約書第1 條所記載之土
    地上之地上物乃為「雜木」，亦與其使用地類別林業用地相
    符，而原告本件買賣成立嗣後乃將之改種梅子，已據證人甲
    ○○到庭結證在案（見本院95年5 月22日言詞辯論筆錄，本
    院卷第82頁），則本件未經允許擅自墾植改種梅子果樹者，
    乃係原告，如有違法亦屬因可歸責原告自己之事由所致，自
    難謂被告有何因可歸責事由致所提出之給付不合債務本旨之
    不完全給付可言。
三、綜上所述，本件被告既無應負權利瑕疵擔保或不完全給付之
    情形，原告主張被告經其催告仍不履行，應依民法第353 條
    及第254 條規定負債務不履行責任並解除契約，即屬無據，
    從而原告依據民法第259 條解除契約回復原狀請求權及債務
    不履行損害賠償請求權求為判決被告應給付原告808 萬元之
    價金返還及損害賠償違約金併遲延利息，即非正當，不能准
    許。其假執行之聲請亦因敗訴而失所依附，應併予駁回。
戊、結論：本件原告之訴為無理由，依民事訴訟法第78條判決如
    主文。
中    華    民    國    95    年    9     月    29    日
                  民事第三庭    法  官  朱耀平
以上正本係照原本作成
如對本判決上訴，須於判決送達後20日內向本院提出上訴狀
中    華    民    國    95    年    9     月    29    日
                                書記官  陳淑芳


司法院資訊處製作；財團法人民間司法改革基金會備份。
